【裁判字號】    95,抗,427
【裁判日期】    951214
【裁判案由】    聲請押
【裁判全文】
臺灣高等法院臺南分院刑事裁定           95年度抗字第427號
抗  告  人
即  被  告  甲○○
選任辯護人  吳碧娟律師
上列被告因廢棄物清理法案件，經檢察官聲請羈押，不服台灣嘉
義地方法院95聲羈字第308號民國95年12月1日所為之羈押裁定，
提起抗告，本院裁定如下：
    主  文
抗告駁回。
    理  由
一、本件抗告意旨略以：
（一）按被告經法官訊問被告後，認為犯罪嫌疑重大，而有「逃
      亡或有事實足認有逃亡之虞」、或「有事實足認有湮滅、
      偽造、變造證據或勾串共犯或證人之虞」、或「所犯為死
      刑、無期徒刑或最輕本刑為五年以上有期徒刑之罪」等情
      形之一，非予羈押，顯難進行追訴、審判或執行者，得羈
      押之，刑事訴訟法第一百零一條第一項定有明文。依此規
      定，檢察官以刑事訴訟法第一百零一條第一項規定為由聲
      請羈押被告時，法院除應先審查被告是否有刑事訴訟法第
      一百零一條第一項各款所列情形外，尤應審酌被告是否有
      「犯罪嫌疑重大」、「非予羈押，難以進行追訴、審判或
      執行」之必要情事。
（二）查抗告人甲○○於調查站及檢察官偵訊時其不知水上鄉三
      和村土地上有掩埋爐渣，該土地係吳信賢於民國八十三年
      間無償借予抗告人甲○○使用，有房屋借用合約書可稽，
      隔二、三年吳信賢再將一部份土地借貸與邱玉河種植盆栽
      ，且自抗告人使用後均未再有任何人進入掩埋爐渣，抗告
      人在係爭土地上種植高麗菜、大頭菜等蔬菜，曾僱請水上
      鄉下寮村之村民以耕耘機耘鬆土地上之泥土，俾利耕種，
      經耕耘機耘過之土地均未曾發現有爐渣，該爐渣既係深埋
      在土地中，豈可期待抗告人知情，本件究竟何人在係爭土
      地上掩埋爐渣，抗告人並不知情，本件抗告人以供述明確
      ，並無勾串共犯或證人之虞，原羈押裁定顯違法不當，應
      予撤銷。
（三）查未經主管機關許可，提供土地堆置、回填廢棄物一節，
      對此行為廢棄物清理法係於民國八十八年七月十四日始修
      訂公布科處刑責，在此之前該行為均科處罰鍰，本件公訴
      人未有任何證據資料證明該爐渣係八十八年七月十七日以
      後所堆置、回填，本件亦無任何人指摘抗告人在係爭土地
      上堆置爐渣，原裁定遽以系爭土地上有爐渣即認定抗告人
      犯罪嫌疑重大，殊屬率斷，原羈押禁見裁定顯違法不當。
（四）退而言之，縱認本件有人在系爭土地上堆置爐渣，為參諸
      抗告人使用即未發現有回填爐渣一事，該回填爐渣行為，
      應係在廢棄物清理法將未經主管機關許可，提供土地堆置
      、回填廢棄物修訂為科處刑責之前行為，基於法律不溯及
      既往原則，本件回填時既無刑責可罰，本件即無人犯罪，
      自與犯罪嫌疑重大之構成要件有間，原裁定認抗告人犯罪
      嫌疑重大於法有違，殊屬率斷，原羈押禁見裁定顯違法不
      當。
（五）綜上所述，抗告人確實不知何人在系爭土地上回填爐渣，
      抗告人並無犯罪嫌疑重大、勾串共犯或證人而非予羈押顯
      難進行追訴、審判或執行之情事，原羈押禁見裁定顯違法
      不當。
二、原裁定意旨略以：
    本案被告經訊問後，犯罪嫌疑重大，（其供稱坐落嘉義縣水
    上鄉○○段924號土地，係土地所有人之夫吳信賢無償提供
    其使用，期間超過十年，並提出借用房屋及土地之合約書為
    證，上開924號土地，於95年11月23日經檢察官會同嘉義縣
    調查站人員，環保警察及中區環境督察大隊、嘉縣環保局、
    水上分局等相關人員，暨所有人吳李綠之夫吳信賢在場之下
    ，開挖八處，其中三處挖掘出有遭掩埋之廢棄物等情，有勘
    驗筆錄、附圖及相片等為證，被告涉犯廢棄物清理法第46條
    第1 項之嫌疑重大），基於下列事由，認被告非予羈押，顯
    難進行追訴，應予羈押並禁止接見及通信：
（一）被告戶籍設在嘉義縣水上鄉市○街31巷23號，該址為水上
      鄉戶政事務所，足見無固定住所，且經檢察官拘提到案，
      有事實足認有逃亡之虞。
（二）被告使用之924 號土地遭人掩埋廢棄物，而所有人吳李綠
      及其夫吳信賢因涉犯廢棄物清理法第46條之罪，經檢察官
      提起公訴後，分別經台南高分院判決及嘉義地院審理中，
      彼二人是否涉有共犯嫌疑，亟待檢察官偵查，有事實足認
      有勾串共犯及證人之虞。
三、經查：
（一）按依刑事訴訟法第101 條第1項第1款規定，被告經訊問後
      ，認為犯罪嫌疑重大，而有事實足認為有逃亡之虞者，非
      予羈押，顯難進行審判，有羈押之必要，而執行羈押。而
      所謂有事實足認為有逃亡之虞者，係指依具體個案之情況
      事實，可合理推測被告有意逃避刑事追訴、審判或執行者
      ，決定有無逃亡之虞，應依犯罪情節之輕重、被告之年齡
      、職業、身分地位、家族關係、住居所之有無、前科、犯
      罪前後之狀況及有無因案逃亡之紀錄等情況判斷之，則是
      否有逃亡之虞的判斷，乃係對於未來的一種展望性判斷，
      其價值判斷之要素甚強。次按有事實足認為被告有湮滅、
      偽造、變造證據或勾串共犯或證人之虞者，經法官訊問後
      ，認為犯罪嫌疑重大，非予羈押，顯難進行追訴、審判或
      執行者，得羈押之，刑事訴訟法第101 條第1項第2款定有
      明文。又所謂必要與否或執行羈押後，有無繼續之必要，
      仍許法院斟酌訴訟進行程度及其他一切情事而為認定，除
      有刑事訴訟法第114 條各款所列情形之一不得駁回者外，
      准許與否，該管法院有自由裁量之權，衡非被告所得強求
      （最高法院29 年抗字第57號、46年台抗字第6號、第21號
      判例意旨可資參照）。再按羈押之目的在於保全證據及刑
      事訴訟程序之進行。在形式要件上，被告依法須先經法官
      訊問，並應使用押票；在實質要件上，除被告犯罪嫌疑重
      大，有法定羈押原因外，尚須「非予羈押，顯難進行追訴
      、審判或執行」者，亦即有羈押之必要性，法院始得為羈
      押之處分，此觀刑事訴訟法第101條、第102條之規定自明
      。所謂羈押之必要性，係由法院就具體個案，依職權審查
      是否有非予羈押顯難保全證據或難以進行訴訟程序者而言
      。故而刑事訴訟法第101 條第1項第2款羈押事由，乃是為
      了防止被告藉著對人證、物證之不正當影響，而使案情陷
      於無法辨明之危險，在判斷有無使案情陷於無法辨明之危
      險時，必須基於特定之事實，可以認定被告有從事破壞證
      據之重大嫌疑，且因此而致使真實之發現受到阻礙，滅證
      之虞才屬存在。又按羈押乃為保全證據或刑事程序得以順
      利進行，抑或擔保國家刑罰權之執行，其目的不在確認被
      告罪責與刑罰之問題，而在於判斷有無保全之必要，故適
      用自由證明程序，而非嚴格證明程序；且職司犯罪偵查之
      檢察官對於被告有無勾串共犯、證人抑或湮滅證據，只要
      向法院釋明，使法院達於相信有串證抑或湮滅證據的高度
      可能即為已足，而非至無可懷疑之確有串證抑或湮滅證據
      之事實程度。
（二）查原審援依刑事訴訟法第101條第1項第1、2款規定羈押被
      告之原因與必要性，觀諸被告甲○○雖於調查站及檢察官
      訊問時供述對於回填爐渣等事並不知情，然被告使用之92
      4號土地係由土地所有人之夫吳信賢無償提供其使用，期
      間超過十年，並提出借用房屋及土地之合約書為證，該土
      地於95年11月23日開挖八處，其中三處挖掘出有遭掩埋之
      廢棄物等情，有勘驗筆錄、附圖及相片為證，足認被告犯
      罪嫌疑重大。參以被告戶籍設於水上鄉戶政事務所，並無
      固定住居所，且係遭檢察官拘提到案，客觀上有逃亡之虞
      可能性甚高，故原審認定有事實足認有逃亡之虞，並無違
      誤。又參以該系爭土地之所有人因涉嫌廢棄物清理法第46
      條，已遭檢察官提起公訴，由法院審理中，本案被告與該
      土地所有人是否涉有共犯嫌疑，有待檢察官偵查，為保全
      證據而使其將來刑事追訴及審判等程序得以順利進行，是
      認被告符合刑事訴訟法第101條第1項第2款之羈押要件，
      確有非予羈押，顯難進行追訴、審判並禁止接見通訊之情
      事，應無疑義有事實足認有勾串共犯與證人之虞。原審裁
      定准予羈押，已審酌被告是否有「犯罪嫌疑重大」、「非
      予羈押，顯難進行追訴、審判或執行」之必要情事，並無
      違誤。
（三）抗告意旨雖謂被告使用後均未有人進入掩埋爐渣，被告於
      系爭土地上種植蔬菜，經耕耘機耘過之土地均未曾發現有
      爐渣，故而推知被告並不知情，然系爭土地挖掘出遭掩埋
      之廢棄物之事實，已如上述，被告無償使用系爭土地既已
      超過十年之久，是否與系爭土地所有人有共犯嫌疑，有待
      釐清，原審認定有勾串共犯或證人之虞，並無不當，抗告
      已無理由。
（四）又抗告意旨稱本件公訴人未有任何證據資料證明該爐渣係
      民國八十八年七月十七日以後所堆置、回填，亦無任何人
      指摘被告在系爭土地上堆置爐渣，原裁定認定被告犯罪嫌
      疑重大，殊屬率斷云云，然觀之原審裁定所依據之勘驗筆
      錄、附圖及相片等證據，該爐渣係何時堆置、回填，確仍
      有待調查，惟本案被告既係無償使用該土地自八十三年起
      ，期間是否有堆置、回填爐渣之行為，亦仍有待調查，就
      客觀證據觀之，足見被告犯罪嫌疑重大。另抗告意旨謂縱
      認被告有在系爭土地堆置爐渣，參諸抗告人使用後即未發
      現有回填爐渣一事，該回填爐渣行為係修法前之行為，依
      修法前之廢棄物清理法即無刑責可罰等語，惟此係以被告
      使用後即未發現有回填爐渣一事為前提，此一前提事實之
      正確與否，仍有待調查，抗告意旨之推論顯係率斷，抗告
      亦無理由。
（五）又查被告因有上揭逃亡之虞與串證之虞、勾串共犯或證人
      之虞情事，經斟酌強制處分所採干預之方式及程度，與本
      事件之重要性及保全證據等目的相當，且足將其他強制處
      分手段無法排除之程序踐行障礙加以排除非予羈押，顯有
      繼續羈押之必要性，該羈押強制處分手段與真實發現目的
      尚符比例原則，原審裁量尚無違一般經驗法則。
四、綜上等情，原審依上開相關事證，而認抗告人涉廢棄物清理
    法第 46條第1項之罪嫌疑重大，有事實足認為有逃亡之虞者
    、有勾串共犯或證人之虞，非予羈押，顯難進行追訴，因認
    有羈押必要，而裁定予以羈押，並禁止通信接見。本院經核
    原裁定認事用法，尚無不當。抗告意旨，指摘原裁定不當，
    聲請撤銷羈押，非有理由，應予駁回。
據上論斷，依刑事訴訟法第412條，裁定如主文。
中    華    民    國    95    年    12    月    14    日
                  刑事第二庭    審判長法  官  吳森豐
                                      法  官  郭千黛
                                      法  官  吳勇輝
以上正本證明與原本無異。
不得再抗告。
                                      書記官  李梅菊
中    華    民    國    95    年    12    月    14    日


司法院資訊處製作；財團法人民間司法改革基金會備份。
